【裁判字號】    95,交簡上,30
【裁判日期】    951107
【裁判案由】    過失傷害
【裁判全文】
臺灣嘉義地方法院刑事判決            95年度交簡上字第30號
上  訴  人  臺灣嘉義地方法院檢察署檢察官
被      告  甲○○
上列上訴人因被告過失傷害案件，不服本院嘉義簡易庭中華民國
95年3月31日95年度嘉交簡字第95號第一審判決（聲請簡易判決
處刑書案號：臺灣嘉義地方法院檢察署94年度偵字第6991號），
提起上訴，本院管轄之第二審合議判決如下：
    主  文
原判決撤銷。
甲○○因過失傷害人致重傷，處有期徒刑陸月，如易科罰金，以
銀元參佰元折算壹日。緩刑參年。
    事  實
一、甲○○於民國九十四年九月十二日上午六時五十分許，駕駛
    車牌號碼RZ－9219號自用小客車，沿嘉義縣水上鄉○○○路
    由北往南行駛，途經該路271‧5公里處時，原應注意車輛行
    駛時，駕駛人應注意車前狀況，隨時採取必要之安全措施及
    汽車行駛至交岔路口，轉彎車應讓直行車先行，而依當時天
    候晴、日間自然光線、路面乾燥無缺陷、無障礙物、視距良
    好，又無不能注意之情事，竟疏未注意車前狀況，隨時為停
    車之準備及讓直行車先行，即貿然左轉，適對向有乙○○騎
    乘車牌號碼LVO－911號重機車已駛至交岔路口，亦因疏於注
    意車前狀況，閃避不及，甲○○所駕小客車右前保險桿處與
    乙○○所騎機車左側中間發生擦撞，致乙○○人、車倒地後
    ，受有「多處肋骨骨折併左側血胸、第二及六、七頸椎骨折
    併第二頸椎神經損傷」、「頸椎神經受傷程度導致四肢肌力
    受影響、靈活度變差」之重大難治傷害。甲○○於肇事後，
    於偵查犯罪職權之機關或公務員尚未查知其車禍之過失傷害
    犯罪事實前，向至現場處理之警員，主動告知其為肇事人，
    自首而接受裁判。
二、案經甲○○自首及乙○○訴由臺灣嘉義地方法院檢察署檢察
    官偵查後，聲請簡易判決處刑。
    理  由
一、本件被告甲○○於言詞辯論終結前，對於警卷、偵查卷及本
    院卷內，被告警詢筆錄、偵訊筆錄，及所有傳聞證據，均同
    意為證據方法，且對證據能力，未為異議。被告於準備程序
    及審理時均承認犯罪，且於準備程序及審理時經就各該證據
    進行辯論，前述證據復無顯不可信情況，本院審酌採納該等
    傳聞證據，無礙被告於程序上彈劾詰問權利，認前開傳聞證
    據合於刑事訴訟法第一百五十九條之一、之二、之四、之五
    等規定，因而具備證據能力，合先敘明。
二、訊據被告甲○○對於上揭時、地之駕車肇事致被害人乙○○
    受有前揭傷勢等情，於本院審理時自白不諱（本院卷第45
    頁），並經被害人乙○○於警詢時指訴綦詳，復有嘉義縣警
    察局水上分局製作之道路交通事故現場圖、道路交通事故調
    查報告表（一）、（二）及現場照片十幀在卷可稽（警卷第
    9至16頁）；而被害人確受有「多處肋骨骨折併左側血胸、
    第二及六、七頸椎骨折併第二頸椎神經損傷」，其中「頸椎
    神經受傷程度導致四肢肌力受影響、靈活度變差」之傷勢，
    復有財團法人嘉義基督教醫院診斷證明書三份（偵卷第20、
    21頁、本院第28、29頁）、及該院以九十五年三月十三日（
    九五）嘉基醫字第九三一號函附之病歷影本（原審卷第9頁
    ）、以九十五年九月二十二日（95）嘉基醫字第一五二二號
    函復病情說明（本院卷第35頁）；其次，自前開現場圖及照
    片顯示，被告所駕之自小客車車頭右前側保險桿鈑金凹陷、
    有刮擦痕（警卷第16頁），被害人機車車頭未受損、向右傾
    倒，自機車刮地痕自機車沿機車優先道行進之交岔路口處，
    向東北延伸至四‧一公尺至機車倒地處，肇事自小客車車頭
    向東北向斜停於交岔路口之刮地痕起始處，足認被害人直行
    進入交岔路口之際，遭左轉進入交岔路口之被告自小客車右
    前處撞及，準此，被害人所受前開傷勢，確係因被告所駕車
    輛右側車頭保險桿部位與被害人所騎機車左側發生踫撞，肇
    致被害人人、車倒地受有傷害等情，要屬無疑。
三、按汽車行駛時，駕駛人應注意車前狀況，並隨時採取必要之
    安全措施，次按汽車行駛至交岔路口，轉彎車應讓直行車先
    行，但直行車尚未進入交岔路口，而轉彎車已達中心處開始
    轉彎，直行車應讓轉彎車先行。道路交通安全規則第九十四
    條第三項、第一百零六條第六款（九十五年九月十四日修正
    前規定）分別定有明文，查本件被告駕駛自小客車，於行經
    上開路段時，理應知悉並注意上開交通安全規則，以防止危
    險發生，佐以被告係合法考領有駕駛執照之人，有上開調查
    報告表之記載可據及於警訊、審理中自承在卷，並經本院當
    庭勘驗其自用小客車駕照（有效期間至九十六年一月四日）
    無誤，有勘驗筆錄可佐（本院卷第69頁），其對於應遵守上
    開規定自應知之甚稔，且依卷附之道路交通事故調查報告表
    所載，本件肇事當時係天候晴、日間自然光線、柏油路面乾
    燥無缺陷、無障礙物、視距良好等情狀，被告並無不能注意
    之情事，詎仍疏未注意上開規定，因而肇事，致被害人受有
    上述之傷害，足見被告於本件車禍確有違反上述交通安全規
    則至明；又本件事故經送臺灣省嘉雲區車輛行車事故鑑定委
    員會鑑定結果認為：「甲○○駕駛自用小客車，行經行車管
    制號誌交岔路口，左轉彎車未讓對向直行車先行，為肇事主
    因；乙○○駕駛普通重機車，行經行車管制號誌交岔路口，
    未注意車前狀況，為肇事次因」，亦同此認定，有臺灣省嘉
    雲區車輛行車事故鑑定委員會九十五年一月二十六日嘉雲鑑
    940722字第0955800265號鑑定意見書存卷足參（偵卷第12至
    14頁），益證被告之駕車行為確有過失無疑。又被害人就本
    件車禍之發生，雖亦有前揭所述過失，惟上開車禍既係被告
    前開過失行為所合併肇致，被告即不得因此解免其過失責任
    。又被害人因本件車禍受有上開傷害，已如前述，被告過失
    行為與被害人之傷害結果間，顯具有相當因果關係。綜上，
    本件事證明確，被告過失致被害人受有傷害犯行，堪以認定
    。
四、按行為後法律有變更者，適用行為時之法律。但行為後之法
    律有利於行為人者，適用最有利於行為人之法律。此為刑法
    第二條第一項揭示之法律變更從舊從輕原則，規範目的在於
    避免惡化行為人法律地位，致其受行為時無法預見之刑罰處
    罰，故該條文「法律」之解釋限於「刑罰法律」（釋字第一
    ○三號解釋、最高法院五十一年台非字第七六號判例參照）
    ，循此意旨，則該條文之「變更」當限於「影響整體刑罰權
    規範內容利或不利」之變更，始合其規範目的，查：
（一）刑法第十條第四項就重傷之定義，於九十五年七月一日修
      正施行，其中第十條第四項第六款關於「其他於身體或健
      康，有重大不治或難治之傷害」並未修正，於本件被害人
      傷勢是否合於該款之刑罰權狀態，並無利或不利變更，自
      無刑法第二條法律變更之適用。又本件被害人因受有本件
      車禍所受「第二及六、七頸椎骨折併第二頸椎神經損傷」
      傷勢，自九十四年九月十二日入院經治療後，有肢體不靈
      活情形，觀察及治療一年後，四肢肌力約四分，頸椎神經
      受傷程度導致四肢靈活度變差，一年觀察期結束，仍無法
      治癒，恢復應有機能，已屬難治程度，有財團法人嘉義基
      督教醫院以九十五年六月二十九日（95）嘉基醫字第九六
      八號、於同年九月二十二日（95）嘉基醫字第一五二二號
      函復病情說明附卷可憑（本院卷第31、35頁），是被害人
      之身體係受有重大難治之傷害一節，自屬無疑。
（二）核被告所為，係犯刑法第二百八十四條第一項後段之過失
      致重傷罪。公訴人認被告係犯刑法第二百八十四條第一項
      前段過失傷害罪，尚有未洽，惟公訴人起訴之犯罪事實核
      與本院認定之事實，其基本事實相同，爰依法變更起訴法
      條。
（三）關於罰金刑貨幣單位由銀元修正為新臺幣之法律適用，因
      九十五年七月一日修正公布施行之刑法施行法第一條之一
      增訂「（第一項）中華民國九十四年一月七日刑法修正施
      行後，刑法分則編所定罰金之貨幣單位為新臺幣。（第二
      項）九十四年一月七日刑法修正時，刑法分則編未修正之
      條文定有罰金者，自九十四年一月七日刑法修正施行後，
      就其所定數額提高為三十倍。但七十二年六月二十六日至
      九十四年一月七日新增或修正之條文，就其所定數額提高
      為三倍」，經查，刑法第二百七十六條第一項後段自七十
      二年六月二十六日（即罰金罰鍰提高標準條例修正公布日
      ）迄今未修正，其罰金之法定刑為「五百元」（貨幣單位
      均為「銀元」），再依罰金罰鍰提高標準條例第一條前段
      規定罰金刑提高十倍為「銀元五千元」，依現行法規所定
      貨幣單位折算新台幣條例規定折算為「新臺幣一萬五千元
      」；又於刑法施行法第一條之一施行日（即九十五年七月
      一日）後，刑法所定罰金之貨幣單位改為「新臺幣」，就
      其所定數額提高三十倍，亦為「新臺幣一萬五千元」，是
      刑法施行法第一條之一施行後，罰金刑貨幣單位雖有「新
      臺幣」之更異，惟適用結果之罰金額度則無二致，就罰金
      法定刑提高之「刑罰權規範內容」並無利或不利變更，自
      不生新舊法之比較問題，惟應適用具特別法性質之刑法施
      行法第一條之一規定。
（四）被告行為後，刑法第三十三條第五款關於「罰金：一元以
      上」之規定，修正公布為「罰金：新臺幣一千元以上，以
      百元計算之」，刑法法定本刑中列有罰金刑者，其法定最
      低度罰金刑因之提高，涉及科刑規範變更，自有新舊法比
      較必要（最高法院九十五年第八次刑事庭會議決議參照）
      ，比較結果，以舊法有利於行為人，應適用舊法第三十三
      條第五款規定，定其罰金部分之法定刑。
（五）又犯罪及自首均在新法施行前者，新法施行後，應依新法
      第二條第一項規定，適用最有利於行為人之法律（最高法
      院九十五年第八次刑事庭會議決議參照），刑法第六十二
      條關於自首之規定，於九十五年七月一日修正施行前後，
      僅將「應減」改為「得減」，本件又無涉及其他特別規定
      ，以修正前舊法有利於行為人，自應依刑法第二條第一項
      前段規定，適用修正前刑法第六十二條前段。查本件被告
      肇事後，在未經有偵查權機關發覺為犯罪前，即向到現場
      處理警員主動坦認其為肇事人，進而接受裁判一情，業經
      嘉義縣警察局道路交通事故肇事人自首情形紀錄表一份在
      卷可佐（警卷第8頁），核與自首之要件相符，應依修正
      前刑法第六十二條前段規定，減輕其刑。
（六）又刑法「罰金刑加減」之規定，將舊法「僅加減其最高度
      」之規定（刑法第六十八條），改為「最高度及最低度同
      加減之」（刑法第六十七條），罰金法定刑之加減範圍變
      更，因屬刑罰權科刑規範之變更，於處斷時自有新舊法比
      較輕重必要，經比較結果，於有減輕事由時，新法最低度
      刑同減之，對被告較為有利。
（七）又被告行為後，罰金罰鍰提高標準條例第二條已刪除，而
      刑法第四十一條第一項前段易科罰金折算標準，已由舊法
      之銀元一百元、二百元、三百元修正為新臺幣一千元、二
      千元、三千元，屬科刑規範事項之變更，其折算標準為裁
      判時所應諭知，自有就新舊法規定比較之必要（最高法院
      九十五年第八次刑事庭會議決議參照），經比較新舊法結
      果，以被告行為時之舊法較為有利於被告。
（八）經綜合罪刑比較結果，以適用舊法最有利於被告，基於一
      體適用法律之法則（最高法院九十五年第八次刑事庭會議
      決議、九十年台非字第八三號判決意旨參照），自應適用
      舊法即修正前刑法第六十八條，及依修正前刑法第四十一
      條第一項前段、及廢止前罰金罰鍰提高標準條例第二條之
      規定，諭知以銀元三百元折算一日為易科罰金之折算標準
      。
五、原審以被告罪證明確，因予論罪科刑，固非無見。惟查：（
    一）本件被害人所受傷勢達重傷程度，已如前述，原審認為
    未達重傷，僅係普通傷害，尚有未洽。（二）被告於上訴後
    ，在本院宣判前與被害人成立和解，賠償新台幣二百零六萬
    餘元完畢，此有和解筆錄影本存卷足參（本院卷第54至55頁
    ），原審就此部分未及審酌，亦有未洽。至檢察官循告訴人
    請求，上訴意旨以原審量刑太輕為由，而指摘原判決不當。
    惟按刑之量定，係實體法上賦予法院得為自由裁量之事項，
    倘其未有逾越或濫用法律所規定裁量之外部及內部性界限，
    並符合法規範之體系及目的，遵守一般有效之經驗及論理法
    則，即不得任意指為違法（最高法院七十五年台上字第七○
    三三號判例參照）。原審基於調查審理所認定之事實，斟酌
    被告品行、犯罪之動機、目的、手段、所生損害等一切情狀
    而為量刑，尤已將被告犯後態度列入考量之範圍，並依刑法
    第五十七條所定各款犯罪情狀之規定，在法定刑度內而為量
    刑，妥適反應其所認定之犯罪事實與全案情節，尚無失出，
    檢察官上訴意旨，仍執陳詞，指摘原判決不當，此部分上訴
    意旨為無理由。然本件原審判決既有上開未當之處，自應由
    本院將原判決撤銷改判。爰審酌被告本應謹慎小心維護自身
    及參與道路交通者之安全，竟疏於行車安全之注意義務因而
    肇事，致被害人受有脊椎神經難治之重傷，及被害人就車禍
    之發生，亦同為肇事原因而與有過失，另被告犯後自首於前
    ，嗣於本院上訴審宣判前與被害人達成和解，另被告並無犯
    罪紀錄，素行良好（有臺灣嘉義地方法院檢察署刑案資料查
    註紀錄表及臺灣高等法院被告前案紀錄表各一份附卷可按）
    等一切情狀，量處如主文第二項所示之刑，併諭知如易科罰
    金以銀元三百元折算一日之標準。
六、按緩刑之宣告，應適用新法，無須依刑法第二條第一項為新
    舊法比較（最高法院九十五年第八次刑事庭會議決議參照）
    。查被告並無犯罪紀錄，有臺灣嘉義地方法院檢察署刑案資
    料查註紀錄表及臺灣高等法院被告前案紀錄表各一份附卷可
    按，素行尚佳，於警訊時及偵查中均坦認犯行，深表悔悟，
    堪認係因一時失慮致罹刑典，經此偵查審判程序，當知所警
    惕，信無再犯之虞，另被告業與被害人達成和解，前後給付
    二百零六萬零九百五十四元完畢，有和解筆錄、電話紀錄各
    一份存卷足參，本院認其所受宣告之刑，以暫不執行為適當
    ，併予宣告緩刑三年，用啟自新，以觀後效。
據上論斷，應依刑事訴訟法第四百五十五條之一第一項、第三項
、第三百六十九條第一項前段、第三百六十四條、第三百條、第
二百九十九條第一項前段，刑法施行法第一條之一第一項、第二
項前段，刑法第二條第一項前段、第二百八十四條第一項後段、
第六十二條前段（修正前）、第四十一條第一項前段（修正前）
、第七十四條第一項第一款，罰金罰鍰提高標準條例第二條（廢
止前），判決如主文。
本案經檢察官蔡彥守到庭執行職務。
中    華    民    國    95    年    11    月    7     日
                  刑事第一庭審判長法  官    許進國
                                  法  官    黃琴媛
                                  法  官    蔡廷宜
上列正本證明與原本無異。
本件不得上訴。
中    華    民    國    95    年    11    月    7     日
                                  書記官    蕭琪男
附錄論罪科刑法條
中華民國刑法第284條第1項
(過失傷害罪)
因過失傷害人者，處6月以下有期徒刑、拘役或500元以下罰金，
致重傷者，處1年以下有期徒刑、拘役或500元以下罰金。


司法院資訊處製作；財團法人民間司法改革基金會備份。
